【裁判字號】    98,交聲,346
【裁判日期】    981225
【裁判案由】    違反道路交通管理處罰條例聲明異議
【裁判全文】
臺灣苗栗地方法院交通事件裁定
                                     98年度交聲字第346號
移送機關    交通部公路總局新竹區監理所苗栗監理站
異  議  人  甲○○
上列異議人即受處分人因違反道路交通管理處罰條例案件，對於
交通部公路總局新竹區監理所苗栗監理站於民國98年11月5 日所
為之竹監苗字第裁54-F00000000號處分（原舉發案號：苗栗縣警
察局苗縣警交字第F00000000 號），聲明異議，本院裁定如下：
    主  文
原處分關於甲○○重型機器腳踏車駕駛人，駕駛重型機器腳踏車
經測試檢定酒精濃度超過規定標準，處罰鍰新臺幣肆萬伍仟元部
分撤銷。
前項撤銷部分，甲○○重型機器腳踏車駕駛人，駕駛重型機器腳
踏車經測試檢定酒精濃度超過規定標準，處罰鍰新臺幣壹萬伍仟
元。
    理  由
一、原處分機關略以：異議人即受處分人甲○○於民國97年8 月
    14日15時25分許，騎乘車牌號碼AT7-292 號重型機車，行經
    苗栗縣頭份鎮○○路與德義路口處，經苗栗縣警察局交通警
    察隊警員舉發「酒醉騎車0.59MG/L，核定0.25MG/L，超過0.
    34MG/L」違規，異議人涉及公共危險罪部分，業經臺灣苗栗
    地方法院檢察署檢察官為緩起訴處分確定，爰依道路交通管
    理處罰條例第第35條第1 項第1 款（漏未記載第24條第1項
    第2 款）規定，於98年11月5 日裁處異議人罰鍰新臺幣（下
    同）45,000元整，吊扣駕駛執照12個月，施以道安講習，原
    處分並無不法等語。
二、異議人聲明異議意旨略以：異議人於97年8 月14日酒後駕車
    違規乙事，業經臺灣苗栗地方法院檢察署檢察官為緩起訴處
    分，並向苗栗縣觀護志工協進會支付3 萬元，苗栗監理站又
    裁罰4 萬5 千元，違反一事不二罰原則，請求法院裁定不罰
    云云。
三、按汽車駕駛人飲用酒類後，其吐氣所含酒精濃度超過每公升
    0.25毫克以上者，不得駕車；又汽車駕駛人，駕駛汽車經測
    試檢定，有酒精濃度超過規定標準者，處1 萬5 千元以上6
    萬元以下罰鍰，當場移置保管其車輛及吊扣其駕駛執照1 年
    ，並應接受道路交通安全講習，道路交通安全規則第114 條
    第2 款及道路交通管理處罰條例第35條第1 項第1 款、第24
    條第1 項第2 款分別定有明文。再一行為同時觸犯刑事法律
    及違反行政法上義務規定者，依刑事法律處罰之。但其行為
    應處以「其他種類行政罰」或得沒入之物而未經法院宣告沒
    收者，亦得裁處之。前項行為如經不起訴處分或為無罪、免
    訴、不受理、不付審理之裁判確定者，得依違反行政法上義
    務規定裁處之。本法所稱「其他種類行政罰」，指下列裁罰
    性之不利處分：限制或禁止行為之處分：限制或停止營業、
    「吊扣證照」、命令停工或停止使用、禁止行駛、禁止出入
    港口、機場或特定場所、禁止製造、販賣、輸出入、禁止申
    請或其他限制或禁止為一定行為之處分。行政罰法第26條、
    第2 條第1 款亦有明定。查95年2 月5 日正式施行之行政罰
    法第26條第1 項規定意旨略為，一行為同時造成刑罰法律與
    行政秩序罰規定發生競合適用之關係時，基於「一事不二罰
    」之法理，經由立法程序確立應以刑罰優先為原則，避免行
    為人承受過度且重複之處罰。此觀該條立法理由明確揭示：
    「一行為同時觸犯刑事法律及違反行政法上義務規定時，由
    於刑罰與行政罰同屬對不法行為之制裁，而刑罰之懲罰作用
    較強，故依刑事法律處罰，即足資警惕時，實無一事二罰再
    處行政罰之必要。且刑事法律處罰，由法院依法定程序為之
    ，較符合正當法律程序，應予優先適用。但罰鍰以外之沒入
    或其他種類行政罰，因兼具維護公共秩序之作用，為達行政
    目的，行政機關仍得併予裁處，故為第一項但書規定。」其
    理益明。是以前揭行政罰法中刑事法律處罰優先且不再處以
    行政秩序罰之目的，既係因為行為人已接受刑罰而足資警惕
    ，且已發生懲罰之作用，即無使行為人陷於雙重處罰之不利
    益，則關於刑事法律處罰之範圍自應採取實質認定，凡刑事
    實體法或程序法中所規定客觀上剝奪行為人生命、自由、財
    產權利，主觀上亦因制裁之嚴厲性、痛苦性，其強度足以造
    成心理強制而間接達成矯正教化目的之處遇手段，皆應納入
    其中，而不以形式上符合刑法第32條至第34條所定主刑及從
    刑種類者為限，始與前揭法律規範之意旨相符。
四、經查：
（一）異議人即受處分人甲○○於民國97年8 月14日15時25分許
      ，騎乘車牌號碼AT7-292 號重型機車，行經苗栗縣頭份鎮
      ○○路與德義路口處，經苗栗縣警察局交通警察隊警員舉
      發「酒醉騎車0.59MG/L，核定0.25MG/L，超過0.34MG/L」
      違規，已逾不得駕駛車輛之濃度標準之事實，為異議人所
      不爭；又異議人因公共危險案件，經臺灣苗栗地方法院檢
      察署檢察官於97年9 月19日以97年度偵字第4063號為緩起
      訴處分，諭知緩起訴期間1 年，並應自收受該署檢察官執
      行緩起訴處分命令通知書之翌日起1 個月向苗栗縣觀護志
      工協進會支付3 萬元，並於緩起訴處分確定後8 個月內，
      參加1 次由臺灣苗栗地方法院檢察署所舉辦之酒醉駕車團
      體輔導。於緩起訴期間內不得再有酒醉駕車之行為。該緩
      起訴處分業經臺灣高等法院臺中分院檢察署處分駁回再議
      而確定在案，故緩起訴期間自97年10月15日起至98年10月
      14日止等事實，有舉發違反道路交通管理事件通知單、裁
      決書、臺灣苗栗地方法院檢察署緩起訴處分書、臺灣高等
      法院全國前案簡列表等各1 份附卷可憑，應堪認定。
（二）按依刑事訴訟法第253 條之2 規定，命被告為金錢給付、
      勞務給付及處遇措施的部分，應得被告之同意（因涉及被
      告之人身自由及財產之拘束，且產生未經裁判即終局處理
      案件之實質效果，自應考慮被告之意願），上開金錢給付
      、勞務提供實質上均係對行為人的制裁，並造成行為人財
      產、自由、尊嚴等權利不利的影響。故本件檢察官所為對
      於異議人為緩起訴處分，並命向指定之公益團體支付緩起
      訴處分金1 萬元，並於緩起訴處分確定之日起8 個月內，
      接受酒醉駕車團體輔導1 次。另於緩起訴期間內不得再有
      酒醉駕車之行為等，已產生實質刑罰之效果，而非不起訴
      處分甚明。又檢察官課被告以上之負擔，性質上可謂實質
      上制裁，且造成被告權利受限制影響，則異議人上開違反
      刑事法律禁止規範之犯罪事實既已明確，僅因檢察官採取
      緩起訴處分之替代性刑事處遇手段，未將該案逕起訴或聲
      請簡易判決處刑，致其後適用之刑事程序有所區別，然就
      異議人仍負有一定之義務觀察，其如未在上開指定期間內
      確實履行義務，依刑事訴訟法第253 條之3 第1 項第3 款
      之規定，異議人將遭受撤銷緩起訴處分之不利益；反之，
      倘其確實遵守並履行各項緩起訴條件，除非合於刑事訴訟
      法第260 條所定情形之一，否則異議人即無再就同一案件
      遭受刑事訴追之虞。可見前開緩起訴處分中之義務給付義
      務亦具有強制性、懲罰性，雖不若易科罰金係以支付金錢
      作為自由刑之替代，惟經由緩起訴處分條件之履行使其免
      於遭檢察官發動起訴程序，仍具有替代刑罰之效果，廣義
      而言，應屬「實質刑事法律處罰」，而有行政罰法第26條
      第1 項「一事不二罰」規定之適用。況刑事被告如經法院
      循審判程序判處罰金或得以易科罰金之拘役或有期徒刑，
      均得以援用行政法罰第26條第1 項之規定，免於處以行政
      秩序罰之雙重不利益；至於藉由緩起訴處分而節省司法資
      源者，在基於實質懲罰目的而其財產權遭受剝奪之餘，卻
      仍需繳納一定金額之行政罰鍰，其結果勢必降低刑事被告
      接受緩起訴處分之意願，而反噬緩起訴處分替代繁複刑事
      審判程序之制度性機能。準此以言，行政罰法第26條第2
      項既未將緩起訴處分列舉其中，本於「例外規定從嚴解釋
      」之法理及前揭說明，自不能將條文中「不起訴處分」之
      範圍，擴及於性質顯不相同之「緩起訴處分」，且亦非得
      以具體個案中比較當事人實質上是否影響其財產權利（緩
      起訴可能係無負擔之緩起訴，而緩刑亦可能無負擔，惟均
      不影響其刑事處分之性質），或其影響當事人財產權利之
      輕重比較，憑為有無前揭行政罰法「一事不二罰」規定適
      用之標準。而道路交通管理處罰條例第35條規定之裁處，
      含有罰鍰及吊扣駕照，分屬行政罰法中之裁罰，有對於過
      去違反義務行為處罰之「秩序罰」（指罰鍰），以及對於
      預防將來再犯危險之「管制罰」（指吊扣駕照）；前者對
      於過去義務違反而為秩序罰之目的，與刑事制裁酒醉駕車
      所欲達到保護交通安全之目的相同，二者既為相同之目的
      ，則處以較重之刑事制裁為已足，自無重複處罰行政罰之
      必要。
（三）按「前項汽車駕駛人，經裁判確定處以罰金低於本條例第
      92條第3 項所訂最低罰鍰基準規定者，應依本條例裁決繳
      納不足最低罰鍰之部分。」，道路交通管理處罰條例第35
      條第8 項定有明文。經查，行政院交通部於立法修正第35
      條第8 項之說明略為：(1)道路交通管理處罰條例屬特別法
      ，應優先於行政罰法之適用；(2)如不予補繳，會產生超過
      酒精濃度測試值每分升0.55毫克者較以下者更為有利之反
      常識推論等語。是違反道路交通管理處罰條例之酒後駕車
      行為人，如其因同一行為所受之罰金刑事處分低於主管機
      關依該條例第92條第3 項所定之最低罰鍰基準規定（指道
      路交通管理事件統一裁罰基準表）時，交通裁罰機關仍得
      裁處該行為人不足部分之罰鍰。查本件異議人於酒後違規
      騎乘機車時，其呼氣酒精濃度已超過每公升0.55毫克，依
      違反道路交通管理事件統一裁罰基準表關於機器腳踏車部
      分之規定，其最低罰鍰為45,000元，是異議人依檢察官緩
      起訴處分支30,000元予苗栗縣觀護志工協進會後，仍有不
      足，自應就差額部分即15,000元部分予以裁罰。從而，本
      件關於罰鍰部分之異議為有理由，自應由本院撤銷原處分
      之罰鍰部分，並另諭知如主文第2 項所示之罰鍰，以資適
      法。
（四）原處分機關雖又援引法務部95年7 月17日交路字第095000
      69 86 號函釋以法務部行政罰法諮詢小組第一次會議記錄
      已明確結論認緩起訴者乃附帶條件的不起訴處分，亦即是
      不起訴的一種，並非刑罰，應無行政罰法「一事不二罰」
      之適用云云，惟按法官依據法律獨立審判，憲法第80條載
      有明文，各機關依其職掌就有關法規為釋示之行政命令，
      法官於審判案件時，固可予以引用，但仍得依據法律，表
      示適當之不同見解，並不受其拘束；司法行政機關所發司
      法行政上之命令，如涉及審判上之法律見解，僅供法官參
      考，法官於審判案件時，亦不受其拘束（司法院大法官會
      議解釋釋字第216 號解釋意旨參照），是前開交通部函釋
      ，僅得供本院參考，本院並不受其拘束。況行政罰法為行
      政法中關於行政罰之總則性規定，是道路交通管理處罰條
      例之行政罰亦須遵循行政罰法之規定，其子法道路交通案
      件處理辦法之解釋及適用，更不得違反行政罰法之規定，
      併此敘明。
五、綜上，原處分機關以異議人酒醉駕車之行為，依道路交通管
    理處罰條例第35條第1 項第1 款，裁處異議人罰鍰45,000元
    之處分為不當，異議人之異議為有理由，自應由本院將原處
    分關於罰鍰45,000元部分均撤銷，並改諭知如主文第2 項所
    示之處罰，以資適法。
七、據上論斷，應依道路交通管理處罰條例第87條第2 項，道路
    交通案件處理辦法第19條、第20條前段，裁定如主文。
中    華    民    國    98    年    12    月    25    日
                  交通法庭法  官  周靜妮
以上正本證明與原本無異。
如不服本裁定，應於裁定送達後5日內向本院提出抗告狀。
                          書記官  巫  穎
中    華    民    國    98    年    12    月    25    日


司法院資訊處製作；財團法人民間司法改革基金會備份。
